【裁判字號】    92,上,143
【裁判日期】    921203
【裁判案由】    清償借款
【裁判全文】
臺灣高等法院高雄分院民事判決  九十二年度上字第一四三號
    上  訴  人    丙○○
    被上訴人      合作金庫銀行股份有限公司
    法定代理人    乙○○
    訴訟代理人    甲○○
右當事人間請求清償借款事件，上訴人對於中華民國九十二年六月十二日台灣高雄地
方法院九十一年度訴字第三六九七號第一審判決提起上訴，本院於九十二年十一月十
九日言詞辯論終結，判決如下：
    主      文
上訴駁回。
第二審訴訟費用由上訴人負擔。
    事      實
甲、上訴人方面：
一、聲明：求為判決：
（一）原判決廢棄。
（二）駁回被上訴人在第一審之訴。
（三）第一、二審訴訟費用由被上訴人負擔。
二、陳述：除與原判決記載相同者，茲引用之外，補稱：
（一）上訴人並未於八十四年八月二日向被上訴人借款新台幣（下同）五百萬元（下
      稱系爭款項），原審法官個人審案之思維邏輯欠缺整體性，由於主觀偏見，故
      無法以公平公正，謹慎查證之態度辦案，並未對全案作謹慎之調查，所為判決
      與事實相違，雖審理過程有錄音，但為判決時卻把有利上訴人之證詞湮滅，為
      了達成其判決合理化，又自以為是地敘述一些與事實不符之理由，是為司法不
      公。
（二）民法第一五三條規定，契約之成立，當事人互相表示意思一致者，契約即為成
      立，倘上訴人向被上訴人借貸系爭款項，必定會與被上訴人聯絡，因此會有接
      洽承辦人員，會談及還款條件、抵押品、利息、期限等事項，被上訴人並無行
      員與上訴人接洽借貸事宜，顯然違反社會借貸活動之常理及習慣，可見上訴人
      並未向被上訴人接洽借貸系爭款項，亦無委託他人代理借貸，故契約不可能成
      立，被上訴人只憑一張借據，而無上述之事實行為，借據顯係他人偽造或變造
      而來。
（三）上訴人根本不識證人謝美緣，伊去長谷公司也非上訴人所聯絡，長谷公司非上
      訴人所有，上訴人亦未在長谷公司上班，上訴人更未指示長谷公司小姐聯絡謝
      美緣，謝美緣於原審證稱是長谷公司小姐與伊聯絡，伊才去長谷公司辦理對保
      ，原審法官問證人識否上訴人？證人答不記得了，證人又稱對保之身分證也有
      可能是偽造的，上訴人亦當庭與證人對質：「我基於什麼理由要向你們合庫借
      錢？又有何條件讓合庫願意借五百萬？」，證人當場無言以對，然原審判決湮
      滅了證人上述證詞，判決至為偏差不公，長谷公司無上訴人之委託書，自行聯
      絡證人去長谷公司辦理對保事宜，顯然於法不合。
（四）法務部調查局筆跡鑑定專家認為甲類字跡即系爭借據上之簽名，與丙類筆跡即
      澎湖二信、元大京華證券之印鑑卡，與上訴人當庭書寫之四十個筆跡，不易歸
      納其筆劃特徵，欠難鑑定，但原審判決卻認為「運筆之勾勒、納撇及頓點等筆
      跡筆劃特徵，均無不同」，此顯係原審法官主觀偏差，依樣品數之觀點而言，
      乙類有五個樣品，丙類有四十二個樣品，四十二比五證實與借據上筆跡不同，
      借據偽造之認定比例高達百分之八九點四，更何況乙類之簽名，被上訴人認為
      無法確定是上訴人親手簽名之字跡，因該些帳戶上訴人未曾使用過，而丙類之
      字跡，被上訴人也只認「好像比較像」，並無確定是上訴人之簽名，從以上簽
      名字跡鑑定，均無法證實系爭借據為上訴人字跡。
（五）上訴人對於四百八十五萬之取款憑條完全不知情，取款憑條上之字跡顯係案外
      人所為，印章自是案外人所蓋，該印章非在上訴人處，上訴人並不知有中國信
      託銀行帳戶，更不曾使用過，該些傳票、存款、取款憑條，均非上訴人之字跡
      ，上訴人與妻林淑媛確定並未提領該款項。而上訴人亦不認識借款人吳有明，
      該印章一直不在上訴人處，可能是長谷公司某人在保管，未經上訴人同意而作
      不法使用，印章之印文與系爭借據上印文一致，證實系爭款項為某人或長谷公
      司某人所借，並非上訴人所為。
三、證據：援用第一審所提證據方法。
乙、被上訴人方面：
一、聲明：求為判決：上訴駁回。
二、陳述：除與原判決記載相同者，茲引用之外，補稱：
（一）上訴人一再陳稱伊從未借貸系爭款項、從未對保，亦未在系爭借據及授信約定
      書上簽章云云，經原審傳訊被上訴人承辦人員將對保過程完整詳述，並有經上
      訴人簽名及詳載對保時間、地點之授信約定書附卷供參，上訴人空言否認，顯
      不足採。
（二）系爭借據上之簽名，經原審比對上訴人自承親簽之澎湖第二信作社存款印鑑卡
      上之簽名，並無不同，另由原審調閱上訴人於金融機構之開戶印鑑卡筆跡，送
      請調查局鑑定結果，亦有世華銀行、中國信託、高雄市農會、華南銀行與系爭
      借據之簽名筆跡相同，據此顯見上訴人確實親自在系爭借據上簽名無疑。
（三）上訴人辯稱係爭借據、授信約定書、活期存款憑條上之印章非其所有，惟依鈞
      院調閱上訴人於戶政事務所登記之印鑑證明，明顯可辨別二者並無不同，且上
      訴人於原審答辯狀所附台灣中小企業銀行借款借據印文，經原審認定與系爭借
      據等資料上之印文相一致，足證係爭借款確實為上訴人所申貸並提領。
（四）上訴人辯稱係爭借款之擔保品於八十九年交付信託之原因，乃其妻提及長谷建
      設財務不穩，且其常會出國洽公，故信託與第三人簡錦松，既信託第三人專責
      處理，常理而言即應將標的完整信託，方能確實達到信託之目的與功能，豈有
      只移轉五分之四建物持分，另又移轉比例不相當之土地持分八十之一一二，難
      免令人起疑，顯有借信託之名行脫產之實，更足證上訴人確知向被上訴人借款
      之情事。
（五）上訴人辯稱於八十九年辦理信託登記時，才發現本身房地已遭銀行設定抵押之
      情事，惟自八十九年至系爭借款延滯日九十一年六月一日止，上訴人全未向被
      上訴人提出任何異議，反而在九十一年五月廿七日將其房地扣除信託所剩餘之
      部分，以買賣方式移轉與第三人趙冠瑋，且於過戶完成後，立即延滯系爭借款
      ，此等有計劃性移轉財產之行為，在在顯示上訴人明知系爭借款存在之事實。
三、證據：除援用第一審所提證據外，庭呈印鑑卡、支出傳票、收入傳票、取款條、
    匯款聲請書、消費者貸款聲請書、信用調查表三張均原本（閱後當庭發還）。
丙、本院依職權向財政部高雄市國稅局調閱上訴人八十七年至八十八年之報稅資料，
    及向高雄市苓雅區戶政事務所函查上訴人之印鑑證明登記資料。
    理    由
一、被上訴人起訴主張：上訴人於八十四年八月二日邀同訴外人陳文欽為連帶保證人
    ，向被上訴人借款五百萬元，約定至九十九年八月二日止，按月分期攤還本息，
    利息按被上訴人基本放款利率加碼年息百分之二‧五計算，並採機動利率，約定
    逾期在六個月以內者及超過六個月部分，各照上開利率之百分之十及百分之廿計
    付違約金，又約定借款期間未依約清償本息即喪失其期限利益，借款視同屆期。
    詎自九十一年六月一日起上訴人即未依約攤還本息，迭經催索無效，經核計尚欠
    本金一百七十四萬一千九百七十八元，爰本於消費借貸之法律關係訴請上訴人應
    清償上開數額之本息及違約金等情。
二、上訴人則以：伊與被上訴人均無金錢往來，並未曾向被上訴人借款五百萬元，亦
    未與被上訴人銀行人員接觸、認識。系爭借據上之簽名非伊所親簽，借據上之印
    章亦非伊使用之印章，該印章係由他人所盜刻。本件事發前，伊不知在被上訴人
    之高雄分行有伊名義之帳戶，該帳戶應是他人所開設用來操作上開借款之還款作
    業，伊對本件借貸確不知情等語資為抗辯。
三、查被上訴人主張前開上訴人邀同訴外人陳文欽為連帶保證人向其借款五百萬元，
    上訴人自九十一年六月一日起即未依約攤還本息之事實，業據提出八十四年八月
    二日之借據及授信約定書影本各一份為證，上訴人則否認上開借據及約定書上之
    簽名及印章為真正，並以前開情詞置辯。經查：
（一）被上訴人提出之系爭借據上，借款人欄有上訴人「丙○○」之簽名，上訴人雖
      否認該簽名係其所為。惟據證人即被上訴人銀行之徵信及授信承辦人江謝美緣
      於原審證稱：「（本件的借款整個對保過程你有參與嗎？）有的。當時我是負
      責徵信及授信，當時我在合庫高雄分行。丙○○先生的貸款五百萬元是我承辦
      的」、「（對於借據及授信約定書有何意見？）這是我辦的，‧‧‧我們對保
      過程就是我去他的公司跟他對保的，在長谷（建設公司）五十樓的辦公室裡面
      ，是他公司的小姐帶我去的，對保時是他親自簽名的，而且我還有核對他的身
      分證」等語（見原審卷第六八頁至第六九頁）。又被上訴人所提出有上訴人簽
      名之授信約定書最後一欄載明對保時間為「八十四年九月二日十時零八分」，
      對保地點為「長谷公司二十一樓（民族一路）」，足認證人江謝美緣所證為可
      信。
（二）再，原審將系爭借據上之上訴人簽名，與上訴人於原審自承係其親自簽名之澎
      湖第二信用合作社存款印鑑卡上之簽名（原審卷第六七頁）、及元大京華證券
      公司高雄分公司之開戶印鑑卡上之簽名（原審卷第一三二頁），及原審另依職
      權向上訴人曾於八十九年至九十一年間，於綜合所得稅申報時曾申報儲蓄扣除
      額之金融機構，所調取上訴人於各該金融機構之開戶存款印鑑卡（包括澎湖第
      二信用合作社、世華銀行南高雄分行、中國信託銀行高雄分行、元大京華證券
      公司高雄分公司、高雄市農會、華南銀行高雄分行），檢同當庭命上訴人書寫
      「丙○○」直式、橫式各二十遍之簽名一紙，併送法務部調查局作筆跡鑑定，
      經該局以歸納及特徵比對之方式為鑑定，鑑定意見為：「一、編號二合作金庫
      借據上丙○○簽名字跡均編為甲類鑑定資料。二、編號三世華銀行，編號四中
      國信託，編號六高雄市農會，編號七華南銀行等之印鑑卡，其上丙○○簽名字
      跡依序編為乙１、乙２、乙３、乙４、乙５類鑑定資料。三、編號一澎湖縣第
      二信用合作社，編號五元大京華證券公司高雄分公司之印鑑卡，丙○○當庭書
      寫字跡乙紙，其上「丙○○」簽名字跡均編為丙類鑑定資料」。鑑定結果：「
      一、甲類簽名字跡與乙１、乙２、乙３、乙４、乙５類簽名字跡筆劃特徵均相
      同。二、甲類字跡與丙類字跡鑑定部分，由於供比對之丙類樣本字跡簽寫式樣
      不一，且丙○○案發前簽名數量仍不足，不易歸納其筆劃特徵，歉難鑑定。」
      ，此有該局九十二年五月八日調科貳字第○九二○○一二四五七○號鑑定通知
      書附卷可憑（見原審卷第一四六頁）。至法務部調查局就上開借據上之「丙○
      ○」之簽名，與澎湖第二信用合作社存款印鑑卡上之「丙○○」簽名；及元大
      京華證券公司高雄分公司之開戶印鑑卡上「丙○○」之簽名，雖認因不易歸納
      其筆劃特徵，而不予鑑定。惟經原法院以客觀經驗觀察並兩相比對結果，其上
      「丙○○」之簽名不論就其草寫之形式、簡體字之方式、運筆之勾勒、捺撇及
      頓、點、字體傾斜之角度等字跡筆劃特徵，一望即知均無不同。且參之前述法
      務部調查局鑑定結果之上開甲類簽名字跡（即系爭借據上之「丙○○」之簽名
      ）與乙１、乙２、乙３、乙４、乙５類簽名字跡（即編號三世華銀行，編號四
      中國信託，編號六高雄市農會，編號七華南銀行之開戶印鑑卡）之筆劃特徵均
      相同，此與原法院之比對結果一致，本院亦持相同判斷，足認上開乙１、乙２
      、乙３、乙４、乙５類之簽名與系爭借據上之簽名，均確為上訴人所親簽無訛
      。從而，上訴人辯稱上開金融機關之各類印鑑卡，伊已不復記憶是否為其親簽
      云云，無非係避重就輕卸責之飾詞，不足採信。
（三）綜合上述證人江謝美緣證述係親自到上訴人辦公室辦理對保手續，對保時由上
      訴人親自簽名，且有核對上訴人身分證之證言，及該簽名又與上訴人自認係其
      親自簽名之澎湖第二信用合作社及元大京華證券公司高雄分公司之開戶印鑑卡
      上之簽名一致，並經法務部調查局筆跡鑑定結果，系爭借據上之簽名與世華銀
      行、中國信託銀行、高雄市農會、華南銀行等金融機關之存款印鑑卡上之簽名
      ，其「字跡筆劃特徵」均相同，顯見上訴人確係親自在系爭借據之借款人處簽
      名無疑，自足認係上訴人簽立系爭借據向被上訴人借款。
（四）上訴人又辯稱借據上之印章，非其使用而係他人所盜刻，其並未向被上訴人借
      款五百萬元云云。惟查，上訴人係於八十四年八月二日簽立系爭借據向被上訴
      人高雄分行借款，被上訴人高雄分行並於同日將五百萬元借款撥入設於被上訴
      人高雄分行上訴人名下之八○四八六三號之帳戶內，而當日該帳戶內之上開借
      款即以蓋有上訴人「丙○○」印章之取款憑條提領四百八十五萬元，並分別匯
      四百萬元至上訴人「丙○○」之上開中國信託銀行帳戶，並匯八十五萬元至上
      訴人之妻林淑媛於中國信託銀行之帳戶等事實，有被上訴人於九十二年二月十
      日庭呈之合作金庫八十四年八月二日之放款支出傳票二紙、及同日蓋有上訴人
      印章之活期存款憑條一紙、匯款申請書傳票二紙附卷可稽。上訴人雖辯稱不知
      有此一帳戶，亦未曾使用過云云，惟經核對上訴人原審答辯狀所附其向台灣中
      小企業銀行借款借據上之印章（原審卷第一四四頁），及系爭借據上「留存印
      鑑欄」所蓋上訴人之印鑑，再與上開被上訴人高雄分行八十四年八月二日提領
      四百八十五萬元之取款憑條上所蓋「丙○○」印章，又比對本院向苓雅區戶政
      事務所函調之上訴人自承為其親自簽名申請之印鑑證明上之印章與簽名（本院
      卷第七五頁），交互比對，各該印章之印文均相一致，其簽名亦與前開澎湖第
      二信用合作社印鑑卡上之簽名相同（見原審卷第五一頁）；另上訴人陳稱其在
      八十四年以前設籍於高雄市新興區，八十四年以後遷至苓雅區，而依新興區戶
      政事務所函覆本院之上訴人於七十八年十二月八日申請之印鑑證明上之印鑑觀
      之（見本院卷第七一頁），亦與上述苓雅區戶政事務所函覆之印鑑相符，再上
      訴人亦陳明該苓雅區戶政事務所申登之印鑑，係伊於本件被上訴人銀行提起訴
      訟後，知悉有該印章而向伊任職董事之長谷建設公司之人員取回後，用以申請
      印鑑登記之印章等情，足證該印章係上訴人所有無誤，故系爭五百萬元中之四
      百八十五萬元借款，應係上訴人本人或委由其妻林淑媛或他人所提領無疑，該
      系爭借據確係上訴人所簽立，上訴人辯稱伊未簽立借據，亦未借款，全係案外
      人所為云云，復無法提出證據指明係何人所為或其印係被何人所盜刻，僅泛言
      其印章被盜刻，顯未盡舉證責任，自無可採。
四、綜據上述，被上訴人主張系爭借款係上訴人所借用屆期未依約清償本息，尚積欠
    本金一百七十四萬一千九百七十八元足認為真實，上訴人所辯尚無可採，從而被
    上訴人依消費借貸法律關係請求上訴人返還上開數額之借款本金及自九十一年六
    月一日起至清償日止，按週年利率百分之九點七八四計算之利息，並自民國九十
    一年七月二日起至清償日止，其逾期在六個月以內者，按上開利率百分之十，逾
    期超過六個月者，按上開利率百分之二十計算之違約金，為有理由，應予准許。
    原判決命上訴人如數給付，於法並無違誤，上訴意旨指摘原判決不當，求予廢棄
    改判，為無理由，應予駁回。本件事證已臻明確，兩造其餘攻擊防禦之方法，核
    於判決基礎不生影響，自不一一論述，附此敘明。
五、據上論結，本件上訴為無理由，依民事訴訟法第四百四十九條第一項、第七十八
    條，判決如主文。
中      華      民      國    九十二    年     十二      月     三      日
                                      臺灣高等法院高雄分院民事第五庭
~B1審判長法  官  蔡明宛
~B2      法  官  曾錦昌
~B3      法  官  林健彥
正本係照原本作成。
如對本判決上訴，須於判決送達後二十日內向本院提出上訴狀，其未表明上訴理由者
，應於上訴後二十日內向本院提出上訴理由書（均須按他造當事人之人數附繕本）。
上訴時應提出委任律師或具有律師資格之人之委任狀，並依附註條文規定辦理。
中      華      民      國    九十二    年     十二     月      四      日
~B法院書記官  葉淑華
附註：
民事訴訟法第四百六十六條之一：對於第二審判決上訴，上訴人應委任律師為訴訟代
理人，但上訴人或其法定代理人具有律師資格者，不在此限。
上訴人之配偶、三親等內之血親、二親等內之姻親，或上訴人為法人、中央或地方機
關時，其所屬專任人員具有律師資格並經法院認適當者，亦得為第三審訴訟代理人。
第一項但書及第二項情形，應於提起上訴或委任時釋明之。


司法院資訊處製作；財團法人民間司法改革基金會備份。
